【裁判字號】    97,上,1100
【裁判日期】    980428
【裁判案由】    租佃爭議
【裁判全文】
臺灣高等法院民事判決                  97年度上字第1100號
上  訴  人  丙○○
            乙○○
                        號
            甲○○
共      同
訴訟代理人  李宏文律師
複 代理 人  張運弘律師
被 上 訴人  財團法人臺灣省私立八德殘障教養院
                        八德市○○路38號
法定代理人  丁○○
訴訟代理人  陳宏瑄律師
上列當事人間租佃爭議事件，上訴人對於中華民國九十七年九月
二十三日台灣桃園地方法院九十七年度訴字第一二０六號第一審
判決提起上訴，經本院於九十八年四月十四日言詞辯論終結，判
決如下：
    主    文
上訴駁回。
第二審訴訟費用由上訴人負擔。
    事 實 及 理 由
一、本件上訴人聲明求為判決：(一)原判決廢棄。(二)被上訴人在第
    一審之訴駁回。
    被上訴人聲明求為判決：上訴駁回。
二、被上訴人起訴主張：兩造就坐落桃園縣八德市○○段五八三
    、五八四、七一六地號三筆耕地（下稱系爭耕地）簽訂單一
    之耕地三七五租約（下稱系爭耕地租約），詎伊發現上訴人
    就系爭五八四地號耕地不自任耕作，而供作砂石場、停車場
    、放置磚塊建材及搭蓋違章建築之使用，伊即以存證信函通
    知上訴人，依耕地三七五減租條例第十六條第二項及第十七
    條第一項第四款之規定，終止系爭耕地租約，並請求返還系
    爭耕地；嗣於調解程序中，上訴人亦不否認有在系爭五八四
    地號耕地上經營砂石轉運站之情形，惟否認租約已合法終止
    ，伊自有即受確認判決之法律上利益等情，爰求為確認兩造
    間就系爭耕地之租賃關係不存在之判決。
    上訴人則以：系爭耕地租約原由伊等之祖父吳三與被上訴人
    所簽訂，伊等於民國（下同）五十幾年間起，即已分家並分
    開耕作，由上訴人丙○○耕作系爭五八三、五八四地號耕地
    ，上訴人乙○○、甲○○耕作系爭七一六地號耕地；嗣伊等
    之祖父吳三於六十二年八月二十二日死亡後，由伊等之父吳
    盛塘繼承系爭耕地租約，至八十年六月二十七日始由伊等向
    被上訴人提出續訂耕地租約之申請，而繼續承租系爭耕地，
    伊等雖與被上訴人合訂一份系爭耕地租約，惟係各自與被上
    訴人成立獨立之租賃關係，並分開耕作，租金亦係按個人使
    用區域繳納，是如有未自任耕作之情事，應各自判斷；又系
    爭耕地僅五八四地號土地由上訴人丙○○自九十二年間起，
    在其上經營砂石轉運站，其餘二筆耕地現仍供耕作中，是上
    訴人丙○○違反租約之行為與上訴人甲○○、乙○○無關，
    系爭租約不應全部無效，且上訴人丙○○亦可隨時恢復耕作
    云云，資為抗辯。
三、兩造不爭執之事實：
    (一)被上訴人原與上訴人之祖父吳三就系爭耕地訂立耕地三七
      五租約，嗣上訴人之祖父吳三於六十二年八月二十二日死
      亡後，由上訴人之父吳盛塘繼承系爭耕地之租約，至八十
      年六月二十七日始由上訴人向被上訴人提出續訂租約之申
      請，而繼受系爭租約（見原審卷五十頁、五七頁至五八頁
      之吳三與被上訴人間之耕地租約、四八頁至五十頁之兩造
      間八十年七月五日訂立系爭耕地租約、五九頁至六二頁之
      上訴人續訂租約申請書、繼承系統表、六三頁之吳三出具
      之耕地承租繼承同意書、十頁之上訴人九十一年間續訂租
      約申請書、十一頁至十三頁之兩造間九十二年五月三十日
      訂立系爭耕地租約、本院卷二二頁背面之準備程序筆錄）
      。
    (二)上訴人丙○○在承租之系爭五八四地號耕地上經營砂石轉
      運站並搭蓋違章建築物（見原審卷四十頁之言詞辯論筆錄
      、二八頁至三十頁之現場照片、本院卷二二頁背面之準備
      程序筆錄）。
    (三)上訴人承租之系爭五八三、七一六地號耕地，現仍供耕作
      中（見本院卷二二頁背面之準備程序筆錄、三五頁背面之
      言詞辯論筆錄）。
四、被上訴人主張：上訴人就系爭五八四地號耕地不自任耕作，
    而供作砂石場、停車場、放置磚塊建材及搭蓋違章建築之使
    用，伊即以存證信函通知上訴人，依耕地三七五減租條例第
    十六條第二項及第十七條第一項第四款之規定，終止系爭耕
    地租約，並請求返還系爭耕地等情。雖上訴人以前開情詞置
    辯。但查：
  (一)被上訴人主張伊與上訴人間僅成立「單一」之耕地租賃契約
    。雖上訴人抗辯系爭耕地租約原由伊等之祖父吳三與被上訴
    人所簽訂，伊等於五十幾年間起，即已分家並分開耕作，由
    上訴人丙○○耕作系爭五八三、五八四地號耕地，上訴人乙
    ○○、甲○○耕作系爭七一六地號耕地；嗣伊等之祖父吳三
    於六十二年八月二十二日死亡後，由伊等之父吳盛塘繼承系
    爭耕地租約，至八十年六月二十七日始由伊等向被上訴人提
    出續訂耕地租約之申請，而繼續承租系爭耕地，伊等雖與被
    上訴人合訂一份耕地租約，惟係各自與被上訴人成立獨立之
    租賃關係，並分開耕作，租金亦係按個人使用區域分擔，再
    一同給付被上訴人云云。惟查系爭耕地租約自始既係由上訴
    人之祖父吳三以個人與被上訴人簽訂，顯非以「戶長」之資
    格代表未分家之子、孫全體與被上訴人為法律行為（最高法
    院五十二年台上字第一Ｏ一四號判例參照），且上訴人丙○
    ○係四十一年十月十八日出生、上訴人乙○○係四十七年十
    月十日出生（見原審卷二五頁至二六頁之戶籍謄本），於五
    十幾年間均年僅十歲，或十餘歲，如何分家分耕系爭耕地？
    況上訴人復自認伊等之父吳盛塘於八十年六月二十七日出具
    耕地承租繼承同意書，向被上訴人表示其因年歲已高無法耕
    作，同意由伊等繼續承租（見原審卷六三頁），再由伊等聯
    名向被上訴人共同提出續定租約之申請（見原審卷五九頁至
    六十頁），經被上訴人同意後，兩造始會同向桃園縣八德市
    公所訂立同一份耕地租約，嗣兩造於九十二年五月三十日再
    次續訂系爭耕地租約，且於系爭耕地租約內均未約定上訴人
    每人耕作之範圍等情（見原審卷四八頁至四九頁之兩造間八
    十年七月五日系爭耕地租約、十頁至十三頁之上訴人續訂租
    約登記申請書、桃園縣八德市公所同意備查函、兩造間九十
    二年五月三十日系爭耕地租約暨附表、本院卷三五頁背面之
    言詞辯論筆錄）。兩造間就系爭耕地既僅訂立一份租約，且
    於租約內復未約定上訴人各人耕作之範圍及租金係按上訴人
    各人使用區域分擔，顯見兩造間就系爭耕地應僅成立「單一
    」之耕地租賃契約，而非合訂一份耕地租約，而各自與被上
    訴人成立獨立之租賃關係。是上訴人所為上開抗辯，殊不足
    取。至上訴人抗辯伊等租金之給付係按各人使用區域分擔，
    再將租金一同支付給被上訴人云云一節，惟為被上訴人所否
    認，且查本件租金之給付上訴人既自認係按各人使用區域分
    擔，再一同給付上訴人（見本院卷十八頁之上訴理由狀），
    則上訴人內部如何分擔，要屬彼等內部問題，尚不得據以對
    抗被上訴人，況查兩造間於八十年七月五日所訂立之系爭耕
    地租約（見原審卷四八頁至四九頁），亦未約定上訴人租金
    之給付係按各人使用區域分擔，足見上訴人所為此部分抗辯
    ，亦不足取。
  (二)按承租人應自任耕作，並不得將耕地全部或一部轉租於他人
    ；又承租人違反前項規定時，原訂租約無效，得由出租人收
    回自行耕種或另行出租，耕地三七五減租條例第十六條第一
    項、第二項分別定有明文。所謂「承租人應自任耕作」，係
    指承租人應以承租之土地供自己從事耕作之用而言。是若承
    租人有積極的以承租之土地建築房屋居住，或供其他非耕作
    之用等情事，均在不自任耕作之列；又所謂「原定租約無效
    」，係指原租約無待於出租人另為終止表示，當然向後失其
    效力，租賃關係因而歸於消滅，且係全部租約均歸於無效而
    言，惟以同一租約為限（最高法院六十六年台上字第七六一
    號、七十年台上字第四六三七號、八十年台再字第十五號判
    例參照）。
  (三)上訴人既自認上訴人丙○○自九十二年間起，在系爭承租之
    五八四地號土地上經營砂石轉運站，並在其上搭建大型建築
    物（見原審卷二八頁至三十頁），不自任耕作，已如上述。
    揆諸上開說明，上訴人向被上訴人承租系爭耕地既有一部不
    自任耕作之情事，則原訂租約自應歸於全部無效，被上訴人
    人自得收回自耕或轉租他人。
  (四)上訴人丙○○雖另抗辯伊在上開耕地上經營砂石場已有五、
    六年，被上訴人知悉後並未阻止，如有阻止，伊會回復原狀
    云云。惟查上訴人丙○○既有不自任耕作之情事，依照上開
    說明，系爭租約全部歸於無效，並不因出租人即被上訴人有
    無為反對之意思表示而受影響。足見上訴人丙○○所為此部
    分抗辯，亦不足取。
  (五)上訴人乙○○、甲○○雖又抗辯伊等二人係分耕系爭七一六
    地號耕地，並無不自任耕作之情事，租約不應全部歸於無效
    云云。惟查上訴人與被上訴人間既僅成立「一個」耕地租賃
    契約，且兩造間於系爭耕地租約內復未約定各人分耕之範圍
    ，上訴人承租系爭耕地既有一部不自任耕作之情事，依耕地
    三七五減租條例第十六條第二項之規定，系爭租約應全部歸
    於無效。足見上訴人乙○○、甲○○所為此部分抗辯，亦不
    足取。
五、從而，被上訴人據以請求確認兩造間就系爭耕地之租賃關係
    不存在，自屬應予准許。原審所為上訴人敗訴之判決，核無
    違誤。上訴論旨仍執前詞指摘原判決不當，求予廢棄改判，
    為無理由。
六、至兩造其餘之攻擊或防禦方法、及未經援用之證據，經本院
    斟酌後，認為均不足以影響本判決之結果，自無逐一詳予論
    駁之必要，併此敘明。
據上論結，本件上訴為無理由，依民事訴訟法第四百四十九條第
一項、第八十五條第一項前段、第七十八條，判決如主文。
中    華    民    國    98    年    4    月    28    日
                    民事第六庭
                        審判長法  官  林鄉誠
                              法  官  許紋華
                              法  官  楊豐卿
正本係照原本作成。
如不服本判決，應於收受送達後20日內向本院提出上訴書狀，其
未表明上訴理由者，應於提出上訴後20日內向本院補提理由書狀
（均須按他造當事人之人數附繕本）上訴時應提出委任律師或具
有律師資格之人之委任狀；委任有律師資格者，另應附具律師資
格證書及釋明委任人與受任人有民事訴訟法第466條之1第1 項但
書或第2項（詳附註）所定關係之釋明文書影本。
中    華    民    國    98    年    4     月    28    日
                              書記官  殷丹妮
附註：
民事訴訟法第466條之1（第1項、第2項）：
對於第二審判決上訴，上訴人應委任律師為訴訟代理人。但上訴
人或其他法定代理人具有律師資格者，不在此限。
上訴人之配偶、三親等內之血親、二親等內之姻親，或上訴人為
法人、中央或地方機關時，其所屬專任人員具有律師資格並經法
院認為適當者，亦得為第三審訴訟代理人。


司法院資訊處製作；財團法人民間司法改革基金會備份。
